臺灣臺南地方法院臺南簡易庭民事判決
111年度南簡字第479號
原      告  元大商業銀行股份有限公司


法定代理人  翁健    
訴訟代理人  黃景信  

被      告  陳麗玉（即陳來革之繼承人）

            周惠美（兼周明輝之繼承人即蔡清香之繼承人）



            周明俊（兼周明輝之繼承人即蔡清香之繼承人）

            周明清（兼周明輝之繼承人即蔡清香之繼承人）

            周明福（兼周明輝之繼承人即蔡清香之繼承人）


            周慧婷即周惠婷（兼周明輝之繼承人即蔡清香之繼
            承人）

上列當事人間請求塗銷抵押權登記事件，經本院臺南簡易庭於民
國111年5月23日言詞辯論終結，判決如下：
    主      文
一、確認如附表所示之不動產，所設定如附表所示之抵押權以及
    如附表所示之擔保債權均不存在。
二、被告陳麗玉應就如附表所示之抵押權辦理繼承登記後再予以
    塗銷。
三、訴訟費用由被告連帶負擔。
　　事實及理由
壹、程序部分：
一、被告周惠美、周明俊、周慧婷經合法通知，均未於言詞辯論
    期日到場，核無民事訴訟法第386條所列各款情形，依原告
    之聲請，由其一造辯論而為判決。
二、按確認法律關係之訴，非原告有即受確認判決之法律上利益
    者，不得提起之，民事訴訟法第247條第1項前段定有明文。
    所謂即受確認判決之法律上利益，係指法律關係之存否不明
    確，原告主觀上認其在法律上之地位有不安之狀態存在，且
    此種不安之狀態，能以確認判決將之除去者而言。本件原告
    主張已歿訴外人蔡清香（民國97年12月26日死亡）所有如附
    表所示之不動產（下稱系爭不動產），其設定如附表所示之
    抵押權（下稱系爭抵押權）予已歿訴外人陳來革（108年9月
    1日死亡），系爭抵押權所擔保如附表所示之債權（下稱系
    爭擔保債權）實際上並不存在，又縱使系爭擔保債權存在，
    系爭抵押權現已罹於除斥期間而應歸於消滅等語，則系爭擔
    保債權及抵押權是否存在，關乎原告是否得依民法第242條
    本文、第767條第1項中段規定，代位蔡清香之繼承人請求陳
    來革之繼承人將系爭抵押權予以塗銷，可認原告主觀上就此
    法律上地位確有不安之狀態，且能以確認判決將之除去，是
    原告請求確認系爭擔保債權及抵押權不存在，即有確認利益
    ，合先敘明。　　
三、按訴狀送達後，原告不得將原訴變更或追加他訴，但擴張或
    減縮應受判決事項之聲明者，不在此限，民事訴訟法第255
    條第1項但書第3款定有明文。經查：原告起訴時之聲明為：
    ⒈確認系爭抵押權及擔保債權均不存在。⒉被告陳來革應就系
    爭抵押權設定登記予以塗銷（南司簡調卷第13至15頁）。嗣
    變更前述聲明⒉為：被告陳麗玉應就系爭抵押權設定登記辦
    理繼承登記後，再予以塗銷（南簡卷第57至59頁）。原告前
    述所為，屬更正系爭抵押權之權利人（由陳來革更正為其繼
    承人即被告陳麗玉）並擴張應受判決事項聲明，核與前揭規
    定相符，自應准許。
貳、實體部分：
一、原告起訴主張：
　㈠蔡清香積欠原告新臺幣365萬6,754元及自91年2月2日起至清
    償日止計算之利息及違約金（下稱系爭債務、債權）。
　㈡蔡清香死後由被告周惠美、周明俊、周明清、周明福、周慧
    婷以及已歿訴外人周明輝（98年8月24日死亡）繼承，周明
    輝死後則再由被告周惠美、周明俊、周明清、周明福、周慧
    婷繼承。
　㈢陳來革就系爭不動產設定有系爭抵押權，其死亡後系爭抵押
    權由被告陳麗玉繼承，因系爭抵押權之存在，致原告系爭債
    權無法受償，系爭抵押權所約定之存續期間屆滿後迄今已逾
    20年之久，惟未見被告陳麗玉向其他被告追索，顯見系爭擔
    保債權並不存在，系爭擔保債權縱然存在，依民法第125條
    、第128條前段以及第880條規定，系爭抵押權亦未在系爭擔
    保債權之請求權消滅時效15年屆滿後之5年內行使，應已消
    滅。
　㈣被告周惠美、周明俊、周明清、周明福、周慧婷迄今未向被
    告陳麗玉請求塗銷系爭抵押權，顯係怠於行使權利，原告爰
    提起本件訴訟，請求確認系爭抵押權及擔保債權均不存在，
    並依民法第242條規定，代位被告周惠美、周明俊、周明清
    、周明福、周慧婷請求被告陳麗玉將系爭抵押權辦理繼承登
    記後予以塗銷等語。
　㈤聲明如主文第一、二項所示。
二、被告則抗辯以：
　㈠被告陳麗玉：我不是很了解系爭抵押權怎麼來的，應該是陳
    來革借錢給蔡清香等語，並聲明：原告之訴駁回。
　㈡被告周明清、周明福：對於原告的請求沒有意見等語，且未
    為任何聲明。
　㈢被告周惠美、周明俊、周慧婷經合法通知，均未於言詞辯論
    期日到場，亦未提出書狀作何聲明或陳述。　
三、得心證之理由：
　㈠原告主張系爭債權存在，迄今未獲清償，系爭抵押權登記名
    義人現為陳來革，被告陳麗玉迄今未辦理繼承登記，系爭不
    動產則由被告周惠美、周明俊、周明清、周明福、周慧婷繼
    承等情，已提出本院103年4月25日南院崑103司執意字第375
    68號債權憑證、陳來革繼承系統表及其繼承人戶籍謄本、本
    院108年9月30日南院武家君108年度司繼字第2751號公告、
    蔡清香與周明輝繼承系統表及其等繼承人戶籍謄本（南司簡
    調卷第21至31頁；南簡卷第63至99頁）在卷為憑，並經本院
    依職權函調系爭不動產土地查詢資料（南簡卷第35至50頁）
    以及本院家事庭98年度繼字第54號卷、98年度司繼字第81號
    卷與108年度司繼字第2751號卷核閱無誤，且為被告所無爭
    執，是此部分事實自能先予認定。
　㈡按抵押權為不動產物權，其所擔保債權之種類及範圍，屬抵
    押權之內容，依法應經登記，始生物權之效力。又抵押權為
    從物權，以其擔保之債權存在為發生之要件；倘所擔保之債
    權不存在，縱為抵押權之設定登記，仍難認其抵押權業已成
    立，此乃抵押權成立上（發生上）之從屬性。又稱普通抵押
    權者，謂債權人對於債務人或第三人不移轉占有而供其債權
    擔保之不動產，得就該不動產賣得價金優先受償之權，民法
    第860條定有明文。上開條文為普通抵押權之定義性規定，
    其規範意旨僅在於表明普通抵押權之意涵而已，尚不得徒憑
    上開法條規定，即謂只要有普通抵押權之設定，當事人間必
    有債權存在。又按當事人主張有利於己之事實者，就其事實
    有舉證之責任，民事訴訟法第277條本文規定甚明。再按抵
    押權為從物權，以其擔保之債權存在為發生之要件，契約當
    事人間除以債權之發生為停止條件，或約定就將來應發生之
    債權而設定外，若所擔保之債權不存在，縱為抵押權之設定
    登記，仍難認其抵押權業已成立。另消費借貸契約為要物契
    約，是以當事人間就抵押債權存否有爭執時，如其債權係屬
    借款，自應由貸與人就借款已交付之事實，負舉證責任（最
    高法院89年度台上字第1086號民事判決意旨可資參照)。查
    被告陳麗玉自陳無法提出陳來革借款給蔡清香之資金證明文
    件（南簡卷第133頁），未能舉證證明系爭抵押權存續期間
    內系爭擔保債權確實存在，則依抵押權之從屬性，系爭抵押
    權自亦無從存在，是原告請求確認系爭擔保債權以及抵押權
    均不存在，均屬有據。
　㈢另按請求權，因15年間不行使而消滅；又以抵押權擔保之債
    權，其請求權已因時效而消滅，如抵押權人於消滅時效完成
    後，5年間不實行其抵押權者，其抵押權消滅，民法第125條
    前段及第880條分別定有明文。又按清償期，除法律另有規
    定或契約另有訂定，或得依債之性質或其他情形決定者外，
    債權人得隨時請求清償，債務人亦得隨時為清償，民法第31
    5條定有明文，是此項請求權自債權成立時即可行使，依民
    法第128條之規定，其消滅時效，應自債權成立時起算（最
    高法院28年渝上字第1760號民事判決意旨可資參照）。查依
    抵押權從屬性原則，系爭擔保債權至遲應於系爭抵押權約定
    之存續期間屆滿日即90年4月5日即應確定，且隨時得以請求
    ，故系爭擔保債權請求權縱使存在，即可於前述日期開始起
    算15年之消滅時效，迄至105年4月5日即屆滿，而實行系爭
    抵押權之5年除斥期間再自該時起算，亦至110年4月5日已屆
    至，無論是陳來革生前或被告陳麗玉迄今均未曾實行系爭抵
    押權，是依上述法律規定，系爭抵押權即因除斥期間經過而
    消滅，從而，原告請求確認系爭抵押權不存在，從罹於除斥
    期間之觀點而論，亦有理由。　
　㈣再按債務人怠於行使其權利時，債權人因保全債權，得以自
    己之名義，行使其權利；所有人對於妨害其所有權者，得請
    求除去之，民法第242條本文、第767條第1項中段分別定有
    明文。又塗銷抵押權登記，乃使物權消滅之行為，屬處分行
    為，依民法第759條規定因繼承、強制執行、徵收、法院之
    判決或其他非因法律行為，於登記前已取得不動產物權者，
    應經登記，始得處分其物權。所有權人提起塗銷抵押權登記
    訴訟，在抵押權人死亡時，於其繼承人尚未繼承登記前，固
    不得塗銷抵押權，惟提起塗銷抵押權之訴，合併請求繼承人
    應先辦理繼承登記，不但符合訴訟經濟原則，亦與上開規定
    之旨趣無違（最高法院69年度台上字第1012、1134號民事判
    決意旨可資參照）。經查，無論是自始不存在或已消滅之系
    爭抵押權登記如仍繼續存在於系爭不動產，自是對被告周惠
    美、周明俊、周明清、周明福、周慧婷就系爭不動產之所有
    權造成妨害，故原告依前述規定，基於代位權以及所有權排
    除侵害之作用，請求被告陳麗玉應就系爭抵押權辦理繼承登
    記後再予以塗銷，當有理由。　
四、綜上所述，被告陳麗玉未舉證證明系爭擔保債權存在，從而
    依據抵押權之從屬性，系爭抵押權自亦不存在，且縱使系爭
    抵押權曾存在亦已因罹於除斥期間而消滅，則原告請求確認
    系爭擔保債權及抵押權不存在，以及被告陳麗玉應就系爭抵
    押權辦理繼承登記後再予以塗銷，自屬有據，均應予准許。
五、依民事訴訟法第389條第1項第3款規定，本件固屬適用簡易
    程序所為被告敗訴之判決，法院本應依職權宣告假執行，惟
    本件確認之訴部分，本質上並無執行之必要，是自亦無從宣
    告假執行，至判決命被告陳麗玉為一定行為（意思表示）部
    分，參酌強制執行法第130條第1項規定，性質上應待判決確
    定後始能為之，是本件自不宣告假執行，併此敘明。　
六、訴訟費用負擔之依據：民事訴訟法第85條第2項。　　
中　　華　　民　　國　 111　　年　　 5　　月　　31　　日
　　　　　　　　　臺南簡易庭  法  官　廖建瑋　　　　　　
以上正本係照原本作成。
如不服本判決，應於送達後20日內，向本院提出上訴狀並表明上
訴理由（須附繕本），如於本判決宣示後送達前提起上訴者，應
於判決送達後20日內補提上訴理由書（須附繕本）。　
中　　華　　民　　國　 111　　年　　 5　　月　　31　　日
                              書記官  鄭梅君
附表：
編號 坐落 權利範圍 所有權人（公同共有） 1 臺南市○○區○○段0000地號 783分之53 周惠美、周明俊、周明清、周明福、周明輝、周慧婷即周惠婷 2 臺南市○○區○○段000000地號 同上 同上 3 臺南市○○區○○段000000地號 同上 同上 4 臺南市○○區○○段000000地號 同上 同上 抵押權設定內容： 1.登記日期：民國89年4月7日 2.字號：安南土字第005724號 3.權利種類：抵押權 4.權利人：陳來革 5.債權額比例：1分之1 6.擔保債權總金額：新臺幣40萬元 7.存續期間：自民國89年4月5日至90年4月5日 8.清償日期：依照各個契約約定 9.利息（率）：依照各個契約約定 10.遲延利息（率）：依照各個契約約定 11.違約金：依照各個契約約定 12.債務人及債務額比例：蔡清香 13.權利標的：所有權 14.設定權利範圍：783分之53 15.證明書字號：089安南所他字第001288號 16.設定義務人：蔡清香 17.共同擔保地號：鹽田段1125、1125-1、1125-2、1125-3